ACORDAO-COMPLETO-2520706

ACÓRDÃO 6082/2022 ATA 33/2022 - PRIMEIRA CÂMARA

VISTOS, relatados e discutidos estes autos de monitoramento de determinação exarada no Acórdão 107/2005-TCU-Primeira Câmara, da relatoria do emérito ministro Guilherme Palmeira, acerca de concessão de pensões civis pela Fundação Universidade Federal do Rio Grande (Furg) .
ACORDAM os ministros do Tribunal de Contas da União, reunidos em sessão da 1ª Câmara, diante das razões expostas pelo relator, em:
9.1. acolher as razões de justificativa apresentadas pela Sra. Maria Rozana Rodrigues de Almeida, ex-pró-reitora de Gestão e Desenvolvimento de Pessoas (Progep) da Fundação Universidade Federal do Rio Grande;
9.2. encerrar o processo e arquivar os presentes autos.

Atos de pensão civil.

Primeira Câmara

Fundação Universidade Federal do Rio Grande (Furg).

3. Interessados: Andressa de Oliveira Medeiros (XXX.574.230-XX); Bianca de Moraes Moreira (XXX.473.080-XX); Cleusa Alves da Rocha (XXX.171.620-XX); Eufrásia Terroso Cruz (XXX.945.130-XX); Gabriela Luvielmo Medeiros (XXX.598.170-XX); Gabriela Terroso de Souza (XXX.102.140-XX); Irene Maiato Albuquerque Lucyk (XXX.577.900-XX); Laci Edelveis Pereira Berneira (XXX.105.130-XX); Luciane Fernandes de Souza (XXX.016.110-XX); Luiz Alberto da Costa Marchiori (XXX.664.630-XX); Maikel Pereira Berneira (XXX.777.870-XX); Mara Rúbia da Costa Marchiori (XXX.938.460-XX); Marcelo Terroso de Souza (XXX.102.730-XX); Maria Isabel Vianna Lechaud de Souza Soares (XXX.923.890-XX); Maria de Fátima Rodrigues Luvielmo (XXX.616.300-XX); Mateus da Rocha Medeiros (XXX.585.920-XX); Nanci Medeiros Laquiman (XXX.894.060-XX); Natália da Costa Marchiori (XXX.664.980-XX); Neida Ginar de Araújo (XXX.013.480-XX); Paula Laquiman Moreira (XXX.406.640-XX).
3.2. Responsável: João Carlos Brahm Cousin (XXX.082.630-XX).

13.1. Ministros presentes: Walton Alencar Rodrigues (Presidente), Benjamin Zymler e Jorge Oliveira.
13.2. Ministro-Substituto convocado: Weder de Oliveira (Relator).
13.3. Ministro-Substituto presente: Augusto Sherman Cavalcanti.

WEDER DE OLIVEIRA

Em exame, monitoramento de determinações exaradas por esta Corte relacionadas a atos de pensão civil emitidos pela Fundação Universidade Federal do Rio Grande (Furg) .
Reproduzo, com ajustes de forma, instrução elaborada pelo auditor da Secretaria de Fiscalização de Integridade de Atos e Pagamentos de Pessoal e de Benefícios Sociais (Sefip) , a qual contou com a anuência do diretor da unidade (peças 42 e 43) , bem como com a manifestação de concordância do MP/TCU, representado pelo procurador Júlio Marcelo de Oliveira (peça 44) :
" (...) INTRODUÇÃO
1.	Trata-se de monitoramento do Acórdão 107/2005-TCU-Primeira Câmara, da relatoria do Emérito Ministro Guilherme Palmeira (peça 2, p. 21-22) , que considerou ilegais os atos de pensão civil dos beneficiários acima relacionados, em razão da inclusão nos seus proventos da vantagem da URP de fevereiro de 1989 (26,05%) .
HISTÓRICO
2.	Os monitoramentos realizados por esta Sefip ensejaram a prolação dos Acórdão 8088/2014-TCU-Primeira Câmara (Ministro-Relator Aroldo Cedraz) e 1250/2016 - TCU - 1ª Câmara (Ministro-Relator Augusto Sherman Cavalcanti) , que assim deliberou (peça 34) :
 (...) acatar as razões de justificativa apresentadas pelo Sr. João Carlos Brahm Cousin, ex-Reitor da Fundação Universidade Federal do Rio Grande, tendo em vista que o mesmo ficou impossibilitado de dar cumprimento às decisões deste Tribunal, consubstanciadas nos Acórdãos 107/2005 e 1225/2007, ambos da 1ª Câmara, uma vez que existe decisão judicial já transitada em julgado que impede a suspensão do pagamento da URP à beneficiária Andressa de Oliveira Medeiros, dando- lhe ciência a respeito, e fazer a determinação abaixo transcrita, de acordo com os pareceres emitidos nos autos. 
 (...) 1.8.1. Determinar a audiência da Sra. Maria Rozana Rodrigues de Almeida, Pró-Reitora de Gestão e Desenvolvimento de Pessoas da FURG, para que apresente as suas razões de justificativa para o descumprimento do subitem 9.2.3 do Acórdão 8088/2014-TCU-Primeira Câmara, uma vez que não emitiu e disponibilizou no Sistema Sisac os novos atos iniciais de concessão das pensões civis instituídas pelos ex-servidores Carlos Lucyk (CPF XXX.234.930-XX) , Dacila Maria Vitola (CPF XXX.007.980-XX) , Marcos Alberto Marchiori (CPF XXX.443.150-XX) , Paulo Ricardo Correa Moreira (CPF XXX.997.610-XX) e Reinaldo Madruga de Souza (CPF XXX.272.010-XX) , escoimados da irregularidade verificada nos autos, conforme determina o art. 15, § 1º, da Instrução Normativa-TCU 55/2007.
3.	Mediante ofício de notificação da peça 35, tal decisum foi levado ao conhecimento do Pró-Reitor de Recursos Humanos (Pró-Reitoria de Gestão e Desenvolvimento de Pessoas - ProGeP) da Fundação Universidade Federal do Rio Grande.
4.	Por sua vez, a responsável Maria Rozana Rodrigues de Almeida foi comunicada da audiência, por meio do ofício da peça 36.
5.	As respostas à notificação e à audiência foram enviadas ao Tribunal no expediente acostado à peça 39, subscrito em conjunto pelo Pró-Reitor Ronaldo Piccioni Teixeira e pela ex-Pró-Reitora Maria Rozana Rodrigues de Almeida, que assim se manifestaram:
Recebemos o Acórdão 1250/2016 que cobra o não cumprimento do Acórdão 8088/2014 quanto a não emissão de novos atos no SISAC de CARLOS LUCYK, DACILA MARIA VITOLA, MARCOS ALBERTO MACHIORI, PAULO RICARDO CORREA MOREIRA e REINALDO MADRUGA DE SOUZA. Ressaltamos que com recebimento por parte desta IFES do Acórdão 107/2005, proferido pela 1ª Câmara do TCU, foi efetuado o pedido de reexame da decisão e julgado por meio do Acórdão 1168/2006-TCU-Primeira Câmara, que manteve o resultado do Acórdão 107/2005. Dessa forma, procedeu a FURG à notificação dos servidores e pensionistas constantes no acórdão, para a supressão do pagamento da rubrica e demais atos decorrentes da decisão do TCU, sendo o corte da URP efetivado, conforme pode ser observado nas fichas financeiras em anexos (Anexo I) . Com relação ao cumprimento do Acórdão 8088/2014 no item que trata da emissão de novos atos no SISAC, informamos que não houve omissão da FURG no atendimento, mas sim um equívoco nos encaminhamentos internos, em virtude de mudança dos responsáveis das respectivas unidades, ou seja, ocorreu mudança do Pró-Reitor da PROGEP, do Diretor da DIGEP e da Coordenação de Concessões e Registros, que atuam diretamente com os processos de aposentadoria, ficando tais procedimentos pendentes de realização. Ao receber a notícia da publicação de um novo acórdão, o 1250/2016, informamos que abrimos imediatamente os processos administrativos e fizemos as alterações no SISAC, conforme comprovantes em anexo (Anexo II) .
EXAME TÉCNICO 
6.	Compulsando os documentos anexados ao expediente supratranscrito, constata-se que, de fato, nas fichas financeiras apensadas (peça 39, p. 3-24, 29-51, 56-78, 83-105 e 110-132) , não consta rubrica alusiva a pagamento de URP.
7.	Também verifica-se que foram cadastrados novos atos de concessão de pensão civil no Sisac, em data posterior ao referido Acórdão 1250/2016-TCU-Primeira Câmara, como se comprova dos documentos juntados ao mencionado expediente dos gestores da FURG (peça 39, p. 25-28, 52-55, 79-82, 106-109 e 133-136) .
8	Portanto, pode-se concluir que, no que se refere, a tais questões (exclusão de rubrica e cadastramento de novos atos) , os autos estão saneados.
9.	Quanto às razões de justificativa da ex-Pró-Reitora Maria Rozana Rodrigues de Almeida cabe destacar que não podem ser aceitos seus argumentos que intentam eximi-la de responsabilidade em razão de que, segundo ela:
 (...) não houve omissão da FURG no atendimento, mas sim um equívoco nos encaminhamentos internos, em virtude de mudança dos responsáveis das respectivas unidades, ou seja, ocorreu mudança do Pró-Reitor da PROGEP, do Diretor da DIGEP e da Coordenação de Concessões e Registros, que atuam diretamente com os processos de aposentadoria, ficando tais procedimentos pendentes de realização.
10.	Inicialmente, cabe frisar que tais argumentos são desprovidos de evidências. Mas, ainda que as ilações fossem totalmente verossímeis, não seriam elas suficientes para afastar a responsabilidade da ex-Pró-Reitora por não ter tomado providências para tentar cumprir o que lhe fora determinado pelo TCU.
11.	Com efeito, a responsável, por meio do oficio da peça 26, foi devidamente notificada do Acórdão 8088/2014-TCU-Primeira Câmara (Ministro-Relator Aroldo Cedraz) . Nota-se que no próprio ofício desta Sefip consta o ciente assinado pela própria ex-Pró-Reitora, fato que se depreende, por corolário lógico, quando se compara sua assinatura naquele expediente (peça 26, p. 1) com a que foi aposta no expediente ora enviado ao TCU para responder à audiência (peça 39, p. 2) . 
12.	Portanto, ficou bem assente que, independentemente dos alegados equívocos "nos encaminhamentos internos, em virtude de mudança dos responsáveis das respectivas unidades", houve, sim, omissão da responsável, pois caberia a ela encaminhar, acompanhar e supervisionar as medidas necessárias, incluindo os corretos encaminhamentos internos, para que os setores competentes da universidade dessem pleno cumprimento à decisão do TCU.
13.	Destarte, no presente caso, ficou caracterizada  desídia administrativa por ação omissiva, deveras genérica, demonstrando que a pró-reitora não se dignou a fornecer informações ao TCU de forma circunstanciada, documentada e contemporaneamente contextualizada, que pudesse espelhar a situação alegada Isso é o que seria de se esperar de uma gestora de uma instituição pública de ensino e pesquisa de nível superior, que, supostamente, exige alta qualificação técnica de seus servidores, mormente os de alto escalão. Ora, neste caso, o que se observa é uma desídia administrativa da responsável e até mesmo um certo descaso para com os comandos do TCU. Portanto, suas razões de justificativa devem ser rejeitadas.
14.	Assim, as parcas justificativas que apresentou devem ser rejeitadas, sendo que restou configurado o descumprimento injustificado de ordem direta e inequívoca do Tribunal, irregularidade grave tipificada no art. 58, inciso IV, da Lei 8.443/1992, e, portanto, ex-vi do que dispõem os artigos 250 e 268 do Regimento Interno do TCU, deve ser aplicada multa à Maria Rozana Rodrigues de Almeida.
CONCLUSÃO
15. 	Estes autos foram constituídos para o acompanhamento dos comandos do Acórdão 107/2005-TCU-Primeira Câmara, da relatoria do Emérito Ministro Guilherme Palmeira (peça 2, p. 21-22) . Nesta derradeira fase do monitoramento, examinaram-se as razões de justificativa da ex-Pró-Reitora da FURG, Maria Rozana Rodrigues de Almeida, em face da audiência determinada no Acórdão 1250/2016-TCU-Primeira Câmara (Ministro-Relator Augusto Sherman Cavalcanti) .  
16. 	Conforme exame acima, considera-se que o processo se encontra pronto para ser arquivado, sem prejuízo de que seja aplicada multa à gestora responsável, conforme acima proposto e justificado. 
PROPOSTA DE ENCAMINHAMENTO 
17. 	Em face do exposto, propõe-se: 
	a) com fundamento nos artigos 250, § 2º, e 268, inciso VII do Regimento Interno do TCU e no art. 58, inciso IV, da Lei 8.443/1992, rejeitar as razões de justificativa apresentadas por Maria Rozana Rodrigues de Almeida (CPF XXX.672.580-XX) ) , em relação ao "descumprimento do subitem 9.2.3 do Acórdão 8088/2014-TCU-Primeira Câmara, uma vez que não emitiu e disponibilizou no Sistema Sisac os novos atos iniciais de concessão das pensões civis instituídas pelos ex-servidores Carlos Lucyk (CPF XXX.234.930-XX) , Dacila Maria Vitola (CPF XXX.007.980-XX) , Marcos Alberto Marchiori (CPF XXX.443.150-XX) , Paulo Ricardo Correa Moreira (CPF XXX.997.610-XX) e Reinaldo Madruga de Souza (CPF XXX.272.010-XX) , escoimados da irregularidade verificada nos autos, conforme determina o art. 15, § 1º, da Instrução Normativa-TCU 55/2007", aplicando-lhe multa.
	b) nos termos do artigo 169, inciso V, do Regimento Interno/TCU, arquivar o presente processo de monitoramento". 
É o relatório.

não há.

Procurador Júlio Marcelo de Oliveira.

PENSÃO CIVIL. MONITORAMENTO. ACÓRDÃO 107/2005-TCU-1ª CÂMARA. DETERMINAÇÃO PARA EMISSÃO DE NOVOS ATOS NOS SISTEMAS DE PESSOAL. NÃO CUMPRIMENTO. AUDIÊNCIA. COMPROVAÇÃO DO POSTERIOR CUMPRIMENTO AO COMANDO ACIMA. NÃO CONFIGURAÇÃO DE DESÍDIA ADMINISTRATIVA OU DESCASO POR PARTE DA RESPONSÁVEL. ACOLHIMENTO DAS JUSTIFICATIVAS APRESENTADAS. ARQUIVAMENTO.

PENSÃO CIVIL (PCIV)

Secretaria de Fiscalização de Integridade de Atos e Pagamentos de Pessoal e de Benefícios Sociais (Sefip).

Em exame, monitoramento do Acórdão 107/2005-TCU-Primeira Câmara, que considerou ilegais os atos de pensão civil emitidos pela Fundação Universidade Federal do Rio Grande (Furg) , constantes do presente processo, em razão da inclusão nos respectivos proventos da vantagem da URP de fevereiro de 1989 (26,05%) .
O monitoramento realizado pela Secretaria de Fiscalização de Integridade de Atos e Pagamentos de Pessoal e de Benefícios (Sefip) culminou com o Acórdão 1250/2016-TCU-Primeira Câmara (de relatoria do ministro Augusto Sherman Cavalcanti) , que assim deliberou (peça 34) :
" (...) acatar as razões de justificativa apresentadas pelo Sr. João Carlos Brahm Cousin, ex-Reitor da Fundação Universidade Federal do Rio Grande, tendo em vista que o mesmo ficou impossibilitado de dar cumprimento às decisões deste Tribunal, consubstanciadas nos Acórdãos 107/2005 e 1225/2007, ambos da 1ª Câmara, uma vez que existe decisão judicial já transitada em julgado que impede a suspensão do pagamento da URP à beneficiária Andressa de Oliveira Medeiros, dando- lhe ciência a respeito, e fazer a determinação abaixo transcrita, de acordo com os pareceres emitidos nos autos. 
 (...) 1.8.1. Determinar a audiência da Sra. Maria Rozana Rodrigues de Almeida, Pró-Reitora de Gestão e Desenvolvimento de Pessoas da FURG, para que apresente as suas razões de justificativa para o descumprimento do subitem 9.2.3 do Acórdão 8088/2014-TCU-Primeira Câmara, uma vez que não emitiu e disponibilizou no Sistema Sisac os novos atos iniciais de concessão das pensões civis instituídas pelos ex-servidores Carlos Lucyk (CPF 018.234.930-68) , Dacila Maria Vitola (CPF 358.007.980-87) , Marcos Alberto Marchiori (CPF 091.443.150-15) , Paulo Ricardo Correa Moreira (CPF 234.997.610-68) e Reinaldo Madruga de Souza (CPF 256.272.010-53) , escoimados da irregularidade verificada nos autos, conforme determina o art. 15, § 1º, da Instrução Normativa-TCU 55/2007."
A Sefip pugna pela rejeição das razões de justificativa apresentadas e aplicação de multa à Sra. Maria Rozana Rodrigues de Almeida. O MP/TCU, representado pelo procurador Júlio Marcelo de Oliveira concorda com a proposta.
II
Faz-se necessário, inicialmente, rememorar o histórico do caso.
Por meio do Acórdão 107/2005-TCU-Primeira Câmara, de 1º/2/2005 (peça 2, p. 21) , o Tribunal julgou ilegais os atos em questão, mas não determinou expedição de novos atos:
"9.3. determinar à Universidade Federal do Rio Grande que:
9.3.1. com fundamento nos arts. 71, inciso IX, da Constituição Federal e 262 do Regimento Interno desta Corte, faça cessar, no prazo máximo de 15 (quinze) dias, os pagamentos decorrentes dos atos impugnados, contados a partir da ciência do presente Acórdão, sob pena de responsabilidade solidária da autoridade administrativa omissa;
9.3.2. passe a adotar o entendimento manifestado na presente deliberação para todos os casos similares, sob pena de aplicação das sanções previstas na Lei nº 8.443/1992;
9.4. determinar à Secretaria de Fiscalização de Pessoal que acompanhe a implementação das determinações constantes dos itens 9.3.1 e 9.3.2 supra".
Contra essa decisão, foi interposto pedido de reexame, em 29/3/2005, ao qual o Tribunal negou provimento, por meio do Acórdão 1168/2006-TCU-Primeira Câmara, de 9/5/2006 (peça 4, p. 49) , oportunidade em que, também, não foi determinada a expedição de novos atos, nos seguintes termos:
"9.1. conhecer do presente pedido de reexame para, no mérito, negar-lhe provimento, mantendo em seus exatos termos o Acórdão 107/2005-TCU-Primeira Câmara;
9.2. dar conhecimento da presente deliberação à Fundação Universidade Federal do Rio Grande, alertando-a de que a dispensa de ressarcimento a que alude o item 9.2 do Acórdão recorrido limita-se à ciência daquela deliberação pela interessada, devendo, portanto, a unidade jurisdicionada adotar providências para a reposição dos valores recebidos indevidamente a partir daquele momento, nos termos do art. 46 da Lei nº 8.112/1990, sob pena de responsabilidade solidária da autoridade administrativa omissa;
9.3. determinar à SEFIP que acompanhe o cumprimento da medida constante do item anterior, representando ao Tribunal, caso necessário".
Notificada dessa deliberação, a jurisdicionada encaminhou, em 6/6/2006, documentação a respeito de decisão judicial interposta pelos interessados contra o cumprimento da deliberação. 
Analisando essa documentação, o Tribunal, por meio do Acórdão 1225/2007-TCU-Primeira Câmara, em 8/5/2007 (peça 2, p. 42) , negou o pedido de não dar cumprimento à decisão, uma vez que inexistia sentença judicial impedindo a imediata execução do acórdão proferido. Porém, mais uma vez, não determinou a emissão de novos atos:
"9.1. fixar novo prazo de 15 (quinze) dias à Fundação Universidade Federal do Rio Grande para que dê integral cumprimento às determinações a ela dirigida pelos Acórdão 107/2005-TCU-Primeira Câmara e 1.168/2006- 1ª Câmara, sob pena de aplicação das sanções previstas na Lei nº 8.443, de 16 de julho de 1992 e sem prejuízo de responsabilização solidária dos gestores da Universidade por eventuais pagamentos irregulares, e para que apresente a este Tribunal documentação comprovando o integral cumprimento a todas as determinações formuladas;
9.2. determinar à Sefip que continue a acompanhar a implementação das determinações constantes nos itens 9.3.1 e 9.3.2 do Acórdão 107/2005-TCU-Primeira Câmara e alerta do item 9.2 do Acórdão 1168/2006-TCU-Primeira Câmara;
9.3. remeter cópia das peças de fls. 83/87 e deste Acórdão, bem como do Relatório e Voto que o antecedem, à CONJUR, para conhecimento e adoção das medidas pertinentes com vistas à defesa das prerrogativas institucionais do TCU;
9.4. remeter cópia deste Acórdão, bem como do Relatório e Voto que o antecedem, ao Ministro de Estado da Educação, para fins de supervisão Ministerial".
A emissão de novos atos só veio a ser determinada no Acórdão 8088/2014-TCU-Primeira Câmara em 10/12/2014 (peça 21) , em que o Tribunal decidiu, ainda, promover a audiência do ex-reitor da Fundação Universidade Federal do Rio Grande, Sr. João Carlos Brahm Cousin, para que apresentasse suas razões de justificativa acerca da manutenção do pagamento da vantagem da URP de fevereiro de 1989:
"9.1 promover audiência do ex-Reitor da Fundação Universidade Federal de Rio Grande, João Carlos Brahm Cousin, CPF 212.082.630-72, para que apresente suas razões de justificativa para a manutenção do pagamento da vantagem da URP de fevereiro de 1989 à pensionista Andressa de Oliveira Medeiros, beneficiária do instituidor Cleoci Caetano Medeiros, em descumprimento aos Acórdão 107/2005-TCU-Primeira Câmara;
9.2. determinar à Fundação Universidade Federal de Rio Grande que:
9.2.1 suspenda de imediato o pagamento da vantagem da URP de fevereiro de 1989 à pensionista Andressa de Oliveira Medeiros, beneficiária do instituidor Cleoci Caetano Medeiros, conforme determinado pelos Acórdão 107/2005-TCU-Primeira Câmara.
9.2.2 apure o montante pago a título de URP de fevereiro 1989 à pensionista Andressa de Oliveira Medeiros, beneficiária do instituidor Cleoci Caetano Medeiros, a partir de junho de 2007, mês subsequente à prolação do Acórdão 1225/2007-TCU-Primeira Câmara, até o presente, e promova, nos termos do art. 46 da Lei 8.112/1990, a reposição ao Erário.
9.2.3 emita e disponibilize no SISAC novos atos iniciais de concessão de pensão civil, instituídas pelos ex-servidores Carlos Lucyk, Dacila Maria Vitola, Marcos Alberto Marchiori, Paulo Ricardo Correa Moreira, Reinaldo Madruga de Souza e Cleoci Caetano Medeiros, escoimado das irregularidades verificadas nos autos, conforme determina o art. 15, § 1º, da Instrução Normativa-TCU n. 55/2007." (Grifos nossos) .
Em 26/1/2015, a Sra. Maria Rozana Rodrigues de Almeida, tendo tomado ciência do Acórdão 8088/2014-TCU-Primeira Câmara em 20/1/2015 (peça 24) , encaminhou expediente a esta Corte com o seguinte teor:
"Ao cumprimentá-lo cordialmente acusamos o recebimento do Ofício 0173/2015-TCU/SEFIP de 08/01/2015 - Referente ao Acórdão 8088/2014-TCU-Primeira Câmara, em 23/01/2015, conforme cópia em anexo". (peça 26, p. 11) .
Da análise das razões de justificativas apresentadas pelo Sr. João Carlos Brahm Cousin (peça 28) , a Sefip concliu que (peça 31, p. 2) :
" (...) o Tribunal poderá acatar as razões de justificativa apresentadas pelo Sr. João Carlos Brahm Cousin, ex-Reitor da Fundação Universidade Federal do Rio Grande, tendo em vista que o mesmo ficou impossibilitado de dar cumprimento às decisões deste Tribunal, consubstanciadas nos Acórdãos 107/2005 e 1225/2007, ambos da 1ª Câmara, uma vez que existe decisão judicial já transitada em julgado que impede a suspensão do pagamento da URP à beneficiária Andressa de Oliveira Medeiros".
E quanto à reposta a Sra. Maria Rozana Rodrigues de Almeida, pró-reitora de Gestão e Desenvolvimento de Pessoas da Furg, ressaltou que (peça 31, p. 2) :
" (...) não encaminhou ao Tribunal os documentos comprobatórios do cumprimento do subitem 9.2.3 da deliberação em tela, ou seja, a emissão e disponibilização no Sisac de novos atos de pensão civil dos instituidores ali elencados, escoimados da irregularidade tratada nos autos. Consultando o referido sistema, verificamos a omissão da entidade nesse sentido."
As razões de justificativas apresentadas pelo Sr. João Carlos Brahm Cousin foram acolhidas por esta Corte de Contas, por meio do Acórdão 1250/2016-TCU-Primeira Câmara, em 23/2/2016 (peça 34) , que determinou a audiência da Sra. Maria Rozana Rodrigues de Almeida, responsável pela Pró-reitoria de Gestão e Desenvolvimento de Pessoas da Furg, unidade responsável a dar cumprimento à determinação de emissão de novos atos:
"1.8.1. Determinar a audiência da Sra. Maria Rozana Rodrigues de Almeida, Pró-Reitora de Gestão e Desenvolvimento de Pessoas da FURG, para que apresente as suas razões de justificativa para o descumprimento do subitem 9.2.3 do Acórdão 8088/2014-TCU-Primeira Câmara, uma vez que não emitiu e disponibilizou no Sistema Sisac os novos atos iniciais de concessão das pensões civis instituídas pelos ex-servidores Carlos Lucyk (CPF 018.234.930-68) , Dacila Maria Vitola (CPF 358.007.980-87) , Marcos Alberto Marchiori (CPF 091.443.150-15) , Paulo Ricardo Correa Moreira (CPF 234.997.610-68) e Reinaldo Madruga de Souza (CPF 256.272.010-53) , escoimados da irregularidade verificada nos autos, conforme determina o art. 15, § 1º, da Instrução Normativa-TCU n. 55/2007".
A responsável tomou conhecimento da decisão em 9/3/2016 (peças 37 e 38) e em 18/3/2016 protocolou suas razões de justificativa, apresentadas nos seguintes termos (peça 39, p.1 e 2) :
" (...) Com relação ao cumprimento do acórdão 8088/2014 no item que trata da emissão de novos atos no SISAC, informamos que não houve omissão da FURG no atendimento, mas sim um equívoco nos encaminhamentos internos, em virtude de mudança dos responsáveis das respectivas unidades, ou seja, ocorreu mudança do Pró-Reitor da PROGEP, do Diretor da DIGEP e da Coordenação de Concessões e Registros, que atuam diretamente com os processos de aposentadoria/pensão, ficando tais procedimentos pendentes de realização.
Ao receber a notícia da publicação de um novo acórdão, o 1250/2016, informamos que abrimos imediatamente os processos administrativos e fizemos as alterações no SISAC, conforme comprovantes em anexo (Anexo II) ." (Grifos nossos) .
Retornam os autos com a análise da Sefip acerca das alegações encaminhadas, na qual a unidade instrutiva especializada faz a seguinte afirmação (peça 42, p. 2) :
" (...) 7. Também, verifica-se que foram cadastrados novos atos de concessão de pensão civil no Sisac, em data posterior ao referido Acórdão 1250/2016-TCU-Primeira Câmara, como se comprova dos documentos juntados ao mencionado expediente dos gestores da FURG (peça 39, p. 25-28, 52-55, 79-82, 106-109 e 133-136) .
8. Portanto, pode-se concluir que, no que se refere, a tais questões (exclusão de rubrica e cadastramento de novos atos) , os autos estão saneados."
Todavia, sugere não acolher as justificativas encaminhadas pela Sra. Maria Rozana Rodrigues de Almeida, aplicando-lhe multa conforme art. 58, IV, da Lei 8.443/1992: (peça 42, p. 3) :
"12.	(...) ficou bem assente que, independentemente dos alegados equívocos 'nos encaminhamentos internos, em virtude de mudança dos responsáveis das respectivas unidades', houve, sim, omissão da responsável, pois caberia a ela encaminhar, acompanhar e supervisionar as medidas necessárias, incluindo os corretos encaminhamentos internos, para que os setores competentes da universidade dessem pleno cumprimento à decisão do TCU.
13.	Destarte, no presente caso, ficou caracterizada  desídia administrativa por ação omissiva, deveras genérica, demonstrando que a pró-reitora não se dignou a fornecer informações ao TCU de forma circunstanciada, documentada e contemporaneamente contextualizada, que pudesse espelhar a situação alegada Isso é o que seria de se esperar de uma gestora de uma instituição pública de ensino e pesquisa de nível superior, que, supostamente, exige alta qualificação técnica de seus servidores, mormente os de alto escalão. Ora, neste caso, o que se observa é uma desídia administrativa da responsável e até mesmo um certo descaso para com os comandos do TCU."
***
Para melhor compreender o caso, minha assessoria levantou outras informações acerca do cumprimento da determinação (exarada no Acórdão 8088/2014-TCU-Primeira Câmara em 10/12/2014) para que a unidade jurisdicionada emitisse e disponibilizasse nos sistemas de pessoal novos atos iniciais de concessão de pensão civil. Após contato com a Furg, a responsável enviou e-mail com o seguinte teor (peça 47) :
"Encaminho portarias devidamente publicadas no DOU, referentes ao ofício 077/2016 de 10.03.2016 que trata do cumprimento do Acórdão 8088/2014 (Processo 019.327/2003-0) , assinado por mim como ex Pró-Reitora de Gestão e Desenvolvimento de Pessoas, as quais evidenciam a referida transição de dirigentes da área de Gestão de Pessoas.
Ademais, acrescento que no período de agosto de 2014 a julho de 2015, a Instituição FURG passou pelo processo de adesão à Empresa Brasileira de Serviços Hospitalares - EBSERH. O referido processo de adesão impactou fortemente as atividades desenvolvidas pelos dirigentes de pessoal, tendo em vista que a EBSERH é uma empresa pública de direito privado criada pelo Governo Federal para solucionar problemas de gestão dos Hospitais Universitários e cumprir determinação do Tribunal de Contas da União (TCU) quanto ao vínculo dos trabalhadores com as instituições.
Ressalta-se que o processo de adesão foi resultado de muitas reuniões, discussões e mobilizações internas, as quais demandaram um grande envolvimento dos gestores, especialmente os da área de gestão de pessoas, conforme pode ser acessado no link https://www.furg.br/es/noticias/noticiasarquivo/furg-25854, o qual noticia o processo."
Está evidenciado que entre a ciência do acórdão que determinou a edição de novos atos (26/1/2015) e a instrução da Sefip (9/6/2021) agora em análise, como se observa na lista de portarias publicadas no Diário Oficial da União, em 14/5/2015 (peça 50) :
"Nº 856 - Dispensar, a pedido, o servidor MARCIO LUIS SOARES DE BRITO, matrícula SIAPE 1475292, da Função Gratificada de COORDENADOR DE CONCESSÕES E REGISTROS / PROGEP - FG-1, a partir de 14/04/2015.
Nº 857 - Designar a servidora JULIANA FAUSTO FLORES, matrícula SIAPE 1873353, para a Função de COORDENADORA DE CONCESSÕES E REGISTROS / PROGEP - FG-1, a partir de 14/04/2015. 
Nº 858 - Exonerar, a pedido, o servidor RONALDO PICCIONI TEIXEIRA, matrícula SIAPE 408611, do Cargo de DIRETOR DE GESTÃO DE PESSOAS - CD-4, a partir de 14/04/2015.
Nº 859 - Nomear o servidor MARCIO LUIS SOARES DE BRITO, matrícula SIAPE 1475292, para o Cargo de DIRETOR DE GESTÃO DE PESSOAS - CD-4, a partir de 14/04/2015.
Nº 860 - Exonerar, a pedido, a servidora MARIA ROZANA RODRIGUES DE ALMEIDA, matrícula SIAPE 990330, do Cargo de PRÓ-REITORA DE GESTÃO E DESENVOLVIMENTO DE PESSOAS/PROGEP - CD-2, a partir de 14/04/2015.
Nº 861 - Nomear o servidor RONALDO PICCIONI TEIXEIRA, matrícula SIAPE 408611, para o Cargo de PRÓ-REITOR DE GESTÃO E DESENVOLVIMENTO DE PESSOAS/PROGEP - CD-2, a partir de 14/04/2015.
Nº 862 - Exonerar, a pedido, a servidora ALINE GOULART DA COSTA, matrícula SIAPE 1642480, do Cargo de Direção de CHEFE DE GABINETE DA REITORA/GAB - CD-3, a partir de 14/04/2015.
Nº 863 - Nomear a servidora MARIA ROZANA RODRIGUES DE ALMEIDA, matrícula SIAPE 990330, para o Cargo de Direção de CHEFE DE GABINETE DA REITORA/GAB - CD-3, a partir de 14/04/2015". (Grifos nossos) .
Destaco que a falha pela qual a responsável foi chamada em audiência somente foi comunicada à unidade para fins de correção em 26/01/2015, com a prolação do Acórdão 8088/2014-TCU-Primeira Câmara, e não havia sido objeto de determinação nas decisões anteriores. 
Como se vê na movimentação acima reproduzida, a Sra. Maria Rozana Rodrigues de Almeida, então titular da Pró-reitoria de Gestão e Desenvolvimento de Pessoas (Progep) , unidade responsável por dar cumprimento à determinação de emissão de novos atos (item 9.2.3. do Acórdão 8088/2014-TCU-Primeira Câmara) , foi exonerada do cargo em 14/4/2015 (peça 53) .
Após ser chamada em audiência, em 9/3/2016 (Acórdão 1250/2016-TCU-Primeira Câmara) , quando, desde 14/04/2015, já não mais dirigia a unidade responsável pelo cadastramento de novos atos, atuou tempestivamente no sentido de comprovar o cumprimento da determinação, como afirmado pela Sefip:
" (...) verifica-se que foram cadastrados novos atos de concessão de pensão civil no Sisac, em data posterior ao referido Acórdão 1250/2016-TCU-Primeira Câmara, como se comprova dos documentos juntados ao mencionado expediente dos gestores da FURG (peça 39, p. 25-28, 52-55, 79-82, 106-109 e 133-136) ".
Deve-se reconhecer em favor da responsável a pronta resposta, ao Acórdão 1250/2016-TCU-Primeira Câmara que a chamou em audiência (protocolada em 18/3/2016 nesta Corte) e do qual tomou conhecimento em 9/3/2016, quando nem mais era pró-reitora da área de pessoas.
Registro que o mais importante acerca dos atos em questão não era propriamente a emissão de novos atos, mas a adoção de procedimentos voltadas à absorção da parcela atinente à URP. A emissão de novos atos promoveria a correção formal da irregularidade; a implementação de procedimento de absorção gradativa da parcela, dinâmica, é que promoveria a correção dos efeitos financeiros indevidos decorrentes da irregularidade abordada nos referidos acórdãos. E, ainda, é pertinente destacar, complementarmente, que o item 9.2.3 do Acórdão 8088/2014-TCU-Primeira Câmara não fixou prazo expresso para o cumprimento da determinação.
Considerado esse contexto, entendo que não está caracterizada a ocorrência de culpa grave no descumprimento da determinação exarada por esta Corte a suscitar apenação, que não poderia recair apenas sobre a Sra. Maria Rozana, haja vista que outro (s) gestor (es) ocupara (m) por muito mais tempo a direção da unidade no período de não cumprimento da determinação, não havendo elementos suficientes de evidenciação de desídia administrativa ou descaso para com os comandos do Tribunal, como referido na instrução.
Feitas essas considerações, uma vez que não subsiste nenhuma das irregularidades indicadas, pugno pelo acolhimento das razões de justificativa apresentadas pela Sra. Maria Rozana Rodrigues de Almeida e pelo arquivamento do processo.
Diante do exposto, manifesto-me pela aprovação do acórdão que ora submeto à apreciação deste Colegiado.
TCU, Sala das Sessões, em 20 de setembro de 2022.
Weder de Oliveira 
Relator